---
title: "Mortalidade por Câncer de Pâncreas no Brasil"
author: "Ederson Macedo de Carvalho Moraes"

format:
  dashboard:
    theme: sketchy
    orientation: columns
    expandable: true
    scrolling: true

server: shiny
---

```{r}
#| context: setup

library(shiny)
library(tidyverse)
library(readxl)

base_Pancreas <- read_excel("MortalidadeCancer.xlsx") |>
  filter(Cancer == "Câncer de Pancreas") |>
  mutate(
    taxa_100k = (n / populacao) * 100000
  )

total_obitos <- sum(base_Pancreas$n, na.rm = TRUE)

pop_total <- sum(base_Pancreas$populacao, na.rm = TRUE)

taxa_media <- mean(base_Pancreas$taxa_100k, na.rm = TRUE)

n_locais <- n_distinct(base_Pancreas$local)


```

# Visão Geral

## Coluna 1 {width="45%"}

### Sobre o Dashboard

```{r}
#| results: asis

cat("
### Objetivo

Este dashboard apresenta uma análise exploratória da mortalidade por câncer de pâncreas no Brasil.

Os dados estão agregados por:

- Ano
- Sexo
- Faixa etária
- Município / Estado / Região

Os indicadores principais são:

- Número de óbitos
- População
- Taxa por 100 mil habitantes
")
```

### Evolução Temporal dos Óbitos

```{r}
base_Pancreas |>
  group_by(ano) |>
  summarise(
    obitos = sum(n, na.rm = TRUE)
  ) |>
  ggplot(
    aes(
      ano,
      obitos
    )
  ) +
  geom_line(linewidth = 1) +
  geom_point() +
  labs(
    x = "Ano",
    y = "Óbitos",
    title = "Óbitos por Ano"
  )
```

## Coluna 2 {width="55%"}

### Indicadores

```{r}
#| component: valuebox
#| title: Total de Óbitos

list(
  value = scales::comma(total_obitos),
  icon = "heart-pulse",
  color = "danger"
)
```

```{r}
#| component: valuebox
#| title: População Total

list(
  value = scales::comma(pop_total),
  icon = "people",
  color = "primary"
)
```

```{r}
#| component: valuebox
#| title: Taxa Média por 100 mil

list(
  value = round(taxa_media,2),
  icon = "graph-up",
  color = "warning"
)
```

```{r}
#| component: valuebox
#| title: Locais Analisados

list(
  value = n_locais,
  icon = "geo-alt",
  color = "success"
)
```

### Taxa por Ano

```{r}
base_Pancreas |>
  group_by(ano) |>
  summarise(
    taxa =
      sum(n, na.rm = TRUE) /
      sum(populacao, na.rm = TRUE) *
      100000
  ) |>
  ggplot(
    aes(
      ano,
      taxa
    )
  ) +
  geom_line(linewidth = 1) +
  geom_point() +
  labs(
    x = "Ano",
    y = "Taxa",
    title = "Taxa de Mortalidade por 100 mil habitantes"
  )
```

# Sexo e Faixa Etária

## Sidebar {.sidebar}

```{r}
selectInput(
  "sexo",
  "Sexo",
  choices = unique(base_Pancreas$sexo),
  selected = unique(base_Pancreas$sexo)[1]
)

sliderInput(
  "ano",
  "Ano",
  min = min(base_Pancreas$ano),
  max = max(base_Pancreas$ano),
  value = max(base_Pancreas$ano),
  step = 1,
  sep = ""
)
```

## Coluna 1

### Mortalidade por Faixa Etária

```{r}
plotOutput("graf_faixa")
```

## Coluna 2

### Mortalidade por Local

```{r}
plotOutput("graf_local")
```

```{r}
#| context: server

dados_filtrados <- reactive({

  base_Pancreas |>
    filter(
      sexo == input$sexo,
      ano == input$ano
    )

})

output$graf_faixa <- renderPlot({

  dados_filtrados() |>
    group_by(faixa) |>
    summarise(
      obitos = sum(n, na.rm = TRUE)
    ) |>
    ggplot(
      aes(
        reorder(faixa, obitos),
        obitos
      )
    ) +
    geom_col() +
    coord_flip() +
    labs(
      x = "Faixa Etária",
      y = "Óbitos"
    )

})

output$graf_local <- renderPlot({

  dados_filtrados() |>
    group_by(local) |>
    summarise(
      obitos = sum(n, na.rm = TRUE)
    ) |>
    slice_max(
      obitos,
      n = 15
    ) |>
    ggplot(
      aes(
        reorder(local, obitos),
        obitos
      )
    ) +
    geom_col() +
    coord_flip() +
    labs(
      x = "Local",
      y = "Óbitos"
    )

})
```


# Perfil Demográfico

## Coluna 1 {width="50%"}

### Distribuição dos Óbitos por Sexo

```{r}
base_Pancreas |>
  group_by(sexo) |>
  summarise(
    obitos = sum(n, na.rm = TRUE)
  ) |>
  ggplot(
    aes(
      reorder(sexo, obitos),
      obitos,
      fill = sexo
    )
  ) +
  geom_col(show.legend = FALSE) +
  coord_flip() +
  labs(
    x = "",
    y = "Óbitos",
    title = "Óbitos por Sexo"
  )
```

### Distribuição dos Óbitos por Faixa Etária

```{r}
base_Pancreas |>
  group_by(faixa) |>
  summarise(
    obitos = sum(n, na.rm = TRUE)
  ) |>
  ggplot(
    aes(
      reorder(faixa, obitos),
      obitos
    )
  ) +
  geom_col(fill = "steelblue") +
  coord_flip() +
  labs(
    x = "",
    y = "Óbitos",
    title = "Óbitos por Faixa Etária"
  )
```

## Coluna 2 {width="50%"}

### Sexo x Faixa Etária

```{r}
base_Pancreas |>
  group_by(sexo, faixa) |>
  summarise(
    obitos = sum(n, na.rm = TRUE),
    .groups = "drop"
  ) |>
  ggplot(
    aes(
      faixa,
      sexo,
      fill = obitos
    )
  ) +
  geom_tile() +
  labs(
    x = "Faixa Etária",
    y = "Sexo",
    fill = "Óbitos",
    title = "Mapa de Calor"
  ) +
  theme(
    axis.text.x =
      element_text(
        angle = 45,
        hjust = 1
      )
  )
```

### Interpretação

```{r}
#| results: asis

cat("
### Objetivo

Identificar os grupos mais afetados pelo câncer de pâncreas.

Aspectos observados:

- diferenças entre homens e mulheres;
- concentração em determinadas faixas etárias;
- grupos de maior risco;
- possíveis padrões epidemiológicos.
")
```

# Tendências Temporais

## Coluna 1 {width="50%"}

### Evolução dos Óbitos por Sexo

```{r}
base_Pancreas |>
  group_by(
    ano,
    sexo
  ) |>
  summarise(
    obitos = sum(n),
    .groups = "drop"
  ) |>
  ggplot(
    aes(
      ano,
      obitos,
      color = sexo
    )
  ) +
  geom_line(linewidth = 1) +
  geom_point() +
  labs(
    x = "Ano",
    y = "Óbitos",
    title = "Evolução Temporal por Sexo"
  )
```

### Evolução da Taxa por Sexo

```{r}
base_Pancreas |>
  group_by(
    ano,
    sexo
  ) |>
  summarise(
    taxa =
      sum(n) /
      sum(populacao) *
      100000,
    .groups = "drop"
  ) |>
  ggplot(
    aes(
      ano,
      taxa,
      color = sexo
    )
  ) +
  geom_line(linewidth = 1) +
  geom_point() +
  labs(
    x = "Ano",
    y = "Taxa por 100 mil",
    title = "Taxa de Mortalidade"
  )
```

## Coluna 2 {width="50%"}

### Evolução por Faixa Etária

```{r}
base_Pancreas |>
  mutate(
    faixa_grupo = case_when(

      faixa == "0-4 anos" ~
        "Primeira infância",

      faixa %in% c(
        "5-9 anos",
        "10-14 anos"
      ) ~
        "Crianças",

      faixa == "15-19 anos" ~
        "Adolescentes e jovens",

      faixa %in% c(
        "20-24 anos",
        "25-29 anos",
        "30-34 anos",
        "35-39 anos",
        "40-44 anos",
        "45-49 anos",
        "50-54 anos",
        "55-59 anos"
      ) ~
        "Adultos",

      faixa %in% c(
        "60-64 anos",
        "65-69 anos",
        "70-74 anos",
        "75-79 anos"
      ) ~
        "Idosos",

      faixa == "80-mais" ~
        "Muito idosos",

      TRUE ~ NA_character_
    )
  ) |>
  filter(!is.na(faixa_grupo)) |>
  group_by(
    ano,
    faixa_grupo
  ) |>
  summarise(
    obitos = sum(n, na.rm = TRUE),
    populacao = sum(populacao, na.rm = TRUE),
    taxa = obitos / populacao * 100000,
    .groups = "drop"
  ) |>
  ggplot(
    aes(
      x = ano,
      y = taxa,
      color = faixa_grupo
    )
  ) +
  geom_line(linewidth = 1.2) +
  geom_point(size = 2) +
  labs(
    x = "Ano",
    y = "Taxa por 100 mil habitantes",
    color = "Faixa Etária",
    title = "Evolução da Taxa de Mortalidade por Grandes Grupos Etários"
  ) +
  theme_minimal()
```

### Tendência Geral

```{r}
base_Pancreas |>
  group_by(ano) |>
  summarise(
    obitos = sum(n)
  ) |>
  ggplot(
    aes(
      ano,
      obitos
    )
  ) +
  geom_line(linewidth = 1.2) +
  geom_smooth(
    method = "lm",
    se = FALSE,
    color = "red"
  ) +
  labs(
    x = "Ano",
    y = "Óbitos",
    title = "Tendência Geral"
  )
```

# Distribuição Geográfica

## Coluna 1 {width="50%"}

### Mortalidade por Estado

```{r}
dados_estados <- base_Pancreas |>
  filter(
    codigo >= 11,
    codigo <= 53
  ) |>
  group_by(
    codigo,
    local
  ) |>
  summarise(
    obitos = sum(n, na.rm = TRUE),
    populacao = sum(populacao, na.rm = TRUE),
    .groups = "drop"
  ) |>
  mutate(
    taxa = obitos / populacao * 100000
  )

dados_estados |>
  slice_max(
    taxa,
    n = 15
  ) |>
  ggplot(
    aes(
      reorder(local, taxa),
      taxa
    )
  ) +
  geom_col(fill = "firebrick") +
  coord_flip() +
  labs(
    x = "",
    y = "Taxa por 100 mil habitantes",
    title = "Estados com Maiores Taxas"
  ) +
  theme_minimal()
```

### Distribuição das Taxas Estaduais

```{r}
base_Pancreas |>
  filter(
    nchar(as.character(codigo)) == 2
  ) |>
  group_by(local) |>
  summarise(
    obitos = sum(n, na.rm = TRUE),
    populacao = sum(populacao, na.rm = TRUE),
    taxa = obitos / populacao * 100000,
    .groups = "drop"
  ) |>
  arrange(taxa) |>
  slice_head(n = 10) |>
  ggplot(
    aes(
      reorder(local, taxa),
      taxa
    )
  ) +
  geom_col(fill = "forestgreen") +
  coord_flip() +
  labs(
    x = "",
    y = "Taxa por 100 mil habitantes",
    title = "10 Estados com Menor Taxa de Mortalidade"
  ) +
  theme_minimal()
```

## Coluna 2 {width="50%"}

### Mortalidade por Região

```{r}
dados_regioes <- base_Pancreas |>
  filter(
    codigo %in% c(1,2,3,4,5)
  ) |>
  group_by(local) |>
  summarise(
    obitos = sum(n, na.rm = TRUE),
    populacao = sum(populacao, na.rm = TRUE),
    .groups = "drop"
  ) |>
  mutate(
    taxa = obitos / populacao * 100000
  )

ggplot(
  dados_regioes,
  aes(
    reorder(local, taxa),
    taxa
  )
) +
  geom_col(fill = "darkgreen") +
  coord_flip() +
  labs(
    x = "",
    y = "Taxa por 100 mil habitantes",
    title = "Taxa de Mortalidade por Região"
  ) +
  theme_minimal()
```

### Observações

```{r}
#| results: asis

cat("
### Interpretação

- comparação entre estados brasileiros;
- comparação entre grandes regiões do país;
- identificação de áreas com maiores taxas de mortalidade;
- suporte à discussão de desigualdades regionais.
")
```

# Ranking dos Locais

## Coluna 1

### Top 30 por Óbitos

```{r}
base_Pancreas |>
  group_by(local) |>
  summarise(
    obitos = sum(n)
  ) |>
  arrange(desc(obitos)) |>
  slice(1:30)
```

## Coluna 2

### Top 30 por Taxa

```{r}
base_Pancreas |>
  group_by(local) |>
  summarise(
    taxa =
      sum(n) /
      sum(populacao) *
      100000
  ) |>
  arrange(desc(taxa)) |>
  slice(1:30)
```

# Conclusões

## Principais Resultados

```{r}
#| results: asis

cat("
### Principais Achados

- O câncer de pâncreas apresenta mortalidade relevante no Brasil.
- As maiores frequências ocorrem em faixas etárias mais elevadas.
- Existem diferenças entre sexos.
- Foram observadas diferenças geográficas importantes.
- A evolução temporal indica mudanças ao longo dos anos analisados.
")
```

## Limitações

```{r}
#| results: asis

cat("
### Limitações

- Dados agregados.
- Ausência de informações clínicas individuais.
- Possíveis diferenças de qualidade dos registros.
- Não foram avaliados fatores de risco individuais.
")
```

## Considerações Finais

```{r}
#| results: asis

cat("
O dashboard permite explorar padrões temporais, geográficos e demográficos da mortalidade por câncer de pâncreas, auxiliando na compreensão do comportamento da doença no Brasil.
")
```
