---
title: "Mortalidade por Câncer de Pâncreas no Brasil"
author: "Ederson Macedo de Carvalho Moraes"

format:
  dashboard:
    theme: sketchy
    orientation: columns
    expandable: true
    scrolling: true

server: shiny
---

```{r}
#| context: setup

library(shiny)
library(tidyverse)
library(readxl)

base_Nutricao <- read_excel("Nutricao.xlsx")

base_Pancreas <- read_excel("MortalidadeCancer.xlsx") |>
  filter(Cancer == "Câncer de Pancreas") |>
  mutate(
    taxa_100k = (n / populacao) * 100000
  )

total_obitos <- base_Pancreas |>
  filter(
    codigo == 0,
    sexo == "Ambos",
    faixa == "todas as idades"
  ) |>
  summarise(
    total = sum(n, na.rm = TRUE)
  ) |>
  pull(total)

pop_total <- base_Pancreas |>
  filter(
    codigo == 0,
    sexo == "Ambos",
    faixa == "todas as idades"
  ) |>
  summarise(
    total = max(populacao, na.rm = TRUE)
  ) |>
  pull(total)

taxa_media <- base_Pancreas |>
  filter(
    codigo == 0,
    sexo == "Ambos",
    faixa == "todas as idades"
  ) |>
  summarise(
    media = mean(taxa_100k, na.rm = TRUE)
  ) |>
  pull(media)

n_locais <- base_Pancreas |>
  filter(
    codigo >= 11,
    codigo <= 53,
    sexo == "Ambos",
    faixa == "todas as idades"
  ) |>
  summarise(
    n = n_distinct(local)
  ) |>
  pull(n)


```

# Visão Geral

## Coluna 1 {width="45%"}

### Sobre o Dashboard

```{r}
#| results: asis

cat("
### Objetivo

Este dashboard apresenta uma análise exploratória da mortalidade por câncer de pâncreas no Brasil.

Os dados estão agregados por:

- Ano
- Sexo
- Faixa etária
- Município / Estado / Região

Os indicadores principais são:

- Número de óbitos
- População
- Taxa por 100 mil habitantes
")
```

### Evolução Temporal dos Óbitos

```{r}
base_Pancreas |>
  filter(
    codigo == 0,
    sexo == "Ambos",
    faixa == "todas as idades"
  ) |>
  ggplot(
    aes(
      x = ano,
      y = n
    )
  ) +
  geom_line(linewidth = 1) +
  geom_point() +
  labs(
    x = "Ano",
    y = "Óbitos",
    title = "Óbitos por Ano"
  ) +
  theme_minimal()
```

## Coluna 2 {width="55%"}

### Indicadores

```{r}
#| component: valuebox
#| title: Total de Óbitos

list(
  value = scales::comma(total_obitos),
  icon = "heart-pulse",
  color = "danger"
)
```

```{r}
#| component: valuebox
#| title: População Total

list(
  value = scales::comma(pop_total),
  icon = "people",
  color = "primary"
)
```

```{r}
#| component: valuebox
#| title: Taxa Média por 100 mil

list(
  value = round(taxa_media,2),
  icon = "graph-up",
  color = "warning"
)
```

```{r}
#| component: valuebox
#| title: Locais Analisados

list(
  value = "27 Estados",
  icon = "geo-alt",
  color = "success"
)
```

### Taxa por Ano

```{r}
dados_tendencia <- base_Pancreas |>
  filter(
    codigo == 0,
    sexo == "Ambos",
    faixa == "todas as idades"
  ) |>
  mutate(
    taxa = n / populacao * 100000
  ) |>
  arrange(ano)

rho <- cor(
  dados_tendencia$ano,
  dados_tendencia$taxa,
  method = "spearman"
)

ggplot(
  dados_tendencia,
  aes(
    x = ano,
    y = taxa
  )
) +
  geom_line(linewidth = 1.2) +
  geom_point(size = 2) +
  geom_smooth(
    method = "lm",
    se = FALSE,
    color = "red",
    linewidth = 1
  ) +
  annotate(
    "text",
    x = min(dados_tendencia$ano),
    y = max(dados_tendencia$taxa),
    hjust = 0,
    label = paste0(
      "ρ = ",
      round(rho, 3)
    ),
    size = 5
  ) +
  labs(
    x = "Ano",
    y = "Taxa por 100 mil habitantes",
    title = "Evolução da Taxa Nacional de Mortalidade",
    subtitle = "Brasil • Ambos os sexos • Todas as idades"
  ) +
  theme_minimal()
```

# Sexo e Faixa Etária

## Coluna 1 {width="50%"}

### Mortalidade por Faixa Etária

```{r}
base_Pancreas |>
  filter(
    codigo == 0,
    sexo == "Ambos",
    faixa != "todas as idades"
  ) |>
  group_by(faixa) |>
  summarise(
    obitos = sum(n, na.rm = TRUE),
    populacao = sum(populacao, na.rm = TRUE),
    taxa = obitos / populacao * 100000,
    .groups = "drop"
  ) |>
  ggplot(
    aes(
      reorder(faixa, taxa),
      taxa
    )
  ) +
  geom_col(fill = "steelblue") +
  coord_flip() +
  labs(
    x = "Faixa Etária",
    y = "Taxa por 100 mil habitantes",
    title = "Taxa de Mortalidade por Faixa Etária",
    subtitle = "Brasil • Ambos os sexos"
  ) +
  theme_minimal()
```

## Coluna 2 {width="50%"}

### Evolução da Taxa por Sexo

```{r}
base_Pancreas |>
  filter(
    codigo == 0,
    sexo != "Ambos",
    faixa == "todas as idades"
  ) |>
  mutate(
    taxa = n / populacao * 100000
  ) |>
  ggplot(
    aes(
      x = ano,
      y = taxa,
      color = sexo
    )
  ) +
  geom_line(linewidth = 1.2) +
  geom_point(size = 2) +
  labs(
    x = "Ano",
    y = "Taxa por 100 mil habitantes",
    color = "Sexo",
    title = "Evolução da Mortalidade por Sexo",
    subtitle = "Brasil • Todas as idades"
  ) +
  theme_minimal()
```

### Observações

```{r}
#| results: asis

cat("
### Interpretação

- comparação da mortalidade entre homens e mulheres;
- identificação das faixas etárias mais afetadas;
- análise da evolução temporal por sexo;
- avaliação de possíveis diferenças de risco entre grupos populacionais.
")
```



# Perfil Demográfico

## Coluna 1 {width="50%"}

### Distribuição dos Óbitos por Sexo

```{r}
base_Pancreas |>
  filter(
    codigo == 0,
    faixa == "todas as idades",
    sexo != "Ambos"
  ) |>
  group_by(sexo) |>
  summarise(
    obitos = sum(n, na.rm = TRUE),
    populacao = sum(populacao, na.rm = TRUE),
    taxa = obitos / populacao * 100000,
    .groups = "drop"
  ) |>
  ggplot(
    aes(
      reorder(sexo, taxa),
      taxa,
      fill = sexo
    )
  ) +
  geom_col(show.legend = FALSE) +
  coord_flip() +
  labs(
    x = "",
    y = "Taxa por 100 mil habitantes",
    title = "Taxa de Mortalidade por Sexo",
    subtitle = "Brasil • Todas as idades"
  ) +
  theme_minimal()
```

### Distribuição dos Óbitos por Faixa Etária

```{r}
base_Pancreas |>
  filter(
    codigo == 0,
    sexo == "Ambos",
    faixa != "todas as idades"
  ) |>
  group_by(faixa) |>
  summarise(
    obitos = sum(n, na.rm = TRUE),
    populacao = sum(populacao, na.rm = TRUE),
    taxa = obitos / populacao * 100000,
    .groups = "drop"
  ) |>
  ggplot(
    aes(
      reorder(faixa, taxa),
      taxa
    )
  ) +
  geom_col(fill = "steelblue") +
  coord_flip() +
  labs(
    x = "",
    y = "Taxa por 100 mil habitantes",
    title = "Taxa de Mortalidade por Faixa Etária",
    subtitle = "Brasil • Ambos os sexos"
  ) +
  theme_minimal()
```

## Coluna 2 {width="50%"}

### Sexo x Faixa Etária

```{r}
base_Pancreas |>
  filter(
    codigo == 0,
    sexo != "Ambos",
    faixa != "todas as idades"
  ) |>
  group_by(
    sexo,
    faixa
  ) |>
  summarise(
    obitos = sum(n, na.rm = TRUE),
    populacao = sum(populacao, na.rm = TRUE),
    taxa = obitos / populacao * 100000,
    .groups = "drop"
  ) |>
  ggplot(
    aes(
      faixa,
      sexo,
      fill = taxa
    )
  ) +
  geom_tile() +
  labs(
    x = "Faixa Etária",
    y = "Sexo",
    fill = "Taxa\npor 100 mil",
    title = "Mapa de Calor por Sexo e Faixa Etária",
    subtitle = "Brasil"
  ) +
  theme_minimal() +
  theme(
    axis.text.x =
      element_text(
        angle = 45,
        hjust = 1
      )
  )
```

### Interpretação

```{r}
#| results: asis

cat("
### Objetivo

Identificar os grupos mais afetados pelo câncer de pâncreas.

Aspectos observados:

- diferenças entre homens e mulheres;
- concentração em determinadas faixas etárias;
- grupos de maior risco;
- possíveis padrões epidemiológicos.
")
```

# Tendências Temporais

## Coluna 1 {width="50%"}

### Evolução dos Óbitos por Sexo

```{r}
base_Pancreas |>
  filter(
    codigo == 0,
    sexo != "Ambos"
  ) |>
  mutate(
    faixa_grupo = case_when(

      faixa %in% c(
        "60-64 anos",
        "65-69 anos",
        "70-74 anos",
        "75-79 anos"
      ) ~ "Idosos 60-79",

      faixa == "80-mais" ~
        "Muito idosos 80+",

      TRUE ~ NA_character_

    )
  ) |>
  filter(
    !is.na(faixa_grupo)
  ) |>
  group_by(
    ano,
    sexo,
    faixa_grupo
  ) |>
  summarise(
    obitos = sum(n, na.rm = TRUE),
    populacao = sum(populacao, na.rm = TRUE),
    taxa = obitos / populacao * 100000,
    .groups = "drop"
  ) |>
  ggplot(
    aes(
      x = ano,
      y = taxa,
      color = sexo,
      linetype = faixa_grupo
    )
  ) +
  geom_line(linewidth = 1.2) +
  geom_point(size = 2) +
  labs(
    x = "Ano",
    y = "Taxa por 100 mil habitantes",
    color = "Sexo",
    linetype = "Faixa Etária",
    title = "Evolução da Mortalidade em Idosos",
    subtitle = "Brasil"
  ) +
  theme_minimal()
```

### Evolução da Taxa por Sexo

```{r}
base_Pancreas |>
  filter(
    codigo %in% 1:5,
    sexo == "Ambos",
    faixa == "todas as idades"
  ) |>
  group_by(
    ano,
    local
  ) |>
  summarise(
    taxa =
      sum(n, na.rm = TRUE) /
      sum(populacao, na.rm = TRUE) *
      100000,
    .groups = "drop"
  ) |>
  ggplot(
    aes(
      x = ano,
      y = taxa,
      color = local
    )
  ) +
  geom_line(linewidth = 1.2) +
  geom_point(size = 2) +
  labs(
    x = "Ano",
    y = "Taxa por 100 mil habitantes",
    color = "Região",
    title = "Evolução da Mortalidade por Região",
    subtitle = "Ambos os sexos • Todas as idades"
  ) +
  theme_minimal()
```

## Coluna 2 {width="50%"}

### Evolução por Faixa Etária

```{r}
base_Pancreas |>
  filter(
    codigo == 0,
    sexo == "Ambos"
  ) |>
  mutate(
    faixa_grupo = case_when(

      faixa == "0-4 anos" ~
        "Primeira infância",

      faixa %in% c(
        "5-9 anos",
        "10-14 anos"
      ) ~
        "Crianças",

      faixa == "15-19 anos" ~
        "Adolescentes e jovens",

      faixa %in% c(
        "20-24 anos",
        "25-29 anos",
        "30-34 anos",
        "35-39 anos",
        "40-44 anos",
        "45-49 anos",
        "50-54 anos",
        "55-59 anos"
      ) ~
        "Adultos",

      TRUE ~ NA_character_

    )
  ) |>
  filter(
    !is.na(faixa_grupo)
  ) |>
  group_by(
    ano,
    faixa_grupo
  ) |>
  summarise(
    obitos = sum(n, na.rm = TRUE),
    populacao = sum(populacao, na.rm = TRUE),
    taxa = obitos / populacao * 100000,
    .groups = "drop"
  ) |>
  ggplot(
    aes(
      x = ano,
      y = taxa,
      color = faixa_grupo
    )
  ) +
  geom_line(linewidth = 1.2) +
  geom_point(size = 2) +
  labs(
    x = "Ano",
    y = "Taxa por 100 mil habitantes",
    color = "Grupo Etário",
    title = "Evolução da Mortalidade Antes da Terceira Idade",
    subtitle = "Brasil • Ambos os sexos"
  ) +
  theme_minimal()
```

### Tendência Geral

```{r}
# Converter faixas etárias para idade média aproximada
dados_idade <- base_Pancreas |>
  filter(
    codigo == 0,
    sexo == "Ambos"
  ) |>
  mutate(
    idade_media = case_when(
      faixa == "0-4 anos"   ~ 2,
      faixa == "5-9 anos"   ~ 7,
      faixa == "10-14 anos" ~ 12,
      faixa == "15-19 anos" ~ 17,
      faixa == "20-24 anos" ~ 22,
      faixa == "25-29 anos" ~ 27,
      faixa == "30-34 anos" ~ 32,
      faixa == "35-39 anos" ~ 37,
      faixa == "40-44 anos" ~ 42,
      faixa == "45-49 anos" ~ 47,
      faixa == "50-54 anos" ~ 52,
      faixa == "55-59 anos" ~ 57,
      faixa == "60-64 anos" ~ 62,
      faixa == "65-69 anos" ~ 67,
      faixa == "70-74 anos" ~ 72,
      faixa == "75-79 anos" ~ 77,
      faixa == "80-mais"    ~ 85,
      TRUE ~ NA_real_
    )
  ) |>
  filter(!is.na(idade_media)) |>
  group_by(idade_media) |>
  summarise(
    obitos = sum(n, na.rm = TRUE),
    populacao = sum(populacao, na.rm = TRUE),
    taxa = obitos / populacao * 100000,
    .groups = "drop"
  )

# Correlação de Spearman
teste_spearman <- cor.test(
  dados_idade$idade_media,
  dados_idade$taxa,
  method = "spearman"
)

rho <- unname(teste_spearman$estimate)
pvalor <- teste_spearman$p.value

ggplot(
  dados_idade,
  aes(
    x = idade_media,
    y = taxa
  )
) +
  geom_point(
    size = 3,
    color = "steelblue"
  ) +
  geom_smooth(
    method = "loess",
    se = TRUE,
    color = "firebrick",
    linewidth = 1.2
  ) +
  annotate(
    "text",
    x = 25,
    y = max(dados_idade$taxa) * 0.95,
    label = paste0(
      "ρ = ",
      round(rho, 3),
      "\np = ",
      signif(pvalor, 3)
    ),
    size = 5
  ) +
  labs(
    title = "Idade e Taxa de Mortalidade por Câncer de Pâncreas",
    subtitle = "Brasil (código 0) - Ambos os sexos",
    x = "Idade média da faixa etária",
    y = "Taxa por 100 mil habitantes"
  ) +
  theme_minimal()
```


# Inferência Estatística

## Coluna 1

### Todas as Idades

```{r}
dados_teste <- base_Pancreas |>
  filter(
    codigo == 0,
    faixa == "todas as idades",
    sexo != "Ambos"
  ) |>
  mutate(
    taxa = n / populacao * 100000
  ) |>
  select(
    ano,
    sexo,
    taxa
  ) |>
  pivot_wider(
    names_from = sexo,
    values_from = taxa
  )

teste <- wilcox.test(
  dados_teste$Masculino,
  dados_teste$Feminino,
  paired = TRUE,
  alternative = "greater"
)

p_valor <- teste$p.value

ggplot(
  dados_teste,
  aes(
    Feminino,
    Masculino
  )
) +
  geom_point(size = 3) +
  geom_abline(
    slope = 1,
    intercept = 0,
    color = "red",
    linetype = 2
  ) +
  labs(
    x = "Taxa Feminina",
    y = "Taxa Masculina",
    title = "Homens vs Mulheres",
    subtitle = paste0(
      "Wilcoxon pareado | p = ",
      signif(p_valor, 3)
    )
  ) +
  theme_minimal()
```

### Resultado do Teste

```{r}
#| results: asis

conclusao <- ifelse(
  p_valor < 0.05,
  "Há evidências estatísticas de que a taxa de mortalidade masculina é superior à feminina.",
  "Não há evidências suficientes para concluir que a taxa de mortalidade masculina é superior à feminina."
)

cat(
  paste0(
    "### Hipóteses

**H₀:** A taxa média de mortalidade masculina é igual à feminina.

**H₁:** A taxa média de mortalidade masculina é maior que a feminina.

**p-valor = ",
    signif(p_valor, 4),
    "**

**Conclusão:** ",
    conclusao
  )
)
```

---

## Coluna 2

### Idosos e Muito Idosos

```{r}
dados_idosos <- base_Pancreas |>
  filter(
    codigo == 0,
    sexo != "Ambos"
  ) |>
  mutate(
    grupo = case_when(

      faixa %in% c(
        "60-64 anos",
        "65-69 anos",
        "70-74 anos",
        "75-79 anos"
      ) ~ "Idosos",

      faixa == "80-mais" ~
        "Muito idosos",

      TRUE ~ NA_character_

    )
  ) |>
  filter(
    !is.na(grupo)
  ) |>
  group_by(
    ano,
    sexo
  ) |>
  summarise(
    obitos = sum(n, na.rm = TRUE),
    populacao = sum(populacao, na.rm = TRUE),
    taxa = obitos / populacao * 100000,
    .groups = "drop"
  ) |>
  select(
    ano,
    sexo,
    taxa
  ) |>
  pivot_wider(
    names_from = sexo,
    values_from = taxa
  )

teste_idosos <- wilcox.test(
  dados_idosos$Masculino,
  dados_idosos$Feminino,
  paired = TRUE,
  alternative = "greater"
)

p_idosos <- teste_idosos$p.value

ggplot(
  dados_idosos,
  aes(
    Feminino,
    Masculino
  )
) +
  geom_point(size = 3) +
  geom_abline(
    slope = 1,
    intercept = 0,
    color = "red",
    linetype = 2
  ) +
  labs(
    x = "Taxa Feminina",
    y = "Taxa Masculina",
    title = "Idosos e Muito Idosos",
    subtitle = paste0(
      "Wilcoxon pareado | p = ",
      signif(p_idosos, 3)
    )
  ) +
  theme_minimal()
```

### Resultado do Teste

```{r}
#| results: asis

conclusao_idosos <- ifelse(
  p_idosos < 0.05,
  "Há evidências estatísticas de que a taxa de mortalidade masculina é superior à feminina entre idosos e muito idosos.",
  "Não há evidências suficientes para concluir que a taxa de mortalidade masculina é superior à feminina entre idosos e muito idosos."
)

cat(
  paste0(
    "### Hipóteses

**H₀:** A taxa média masculina é igual à feminina.

**H₁:** A taxa média masculina é maior que a feminina.

**p-valor = ",
    signif(p_idosos, 4),
    "**

**Conclusão:** ",
    conclusao_idosos
  )
)
```


# Distribuição Geográfica

## Coluna 1 {width="50%"}

### Mortalidade por Estado

```{r}
dados_estados <- base_Pancreas |>
  filter(
    codigo >= 11,
    codigo <= 53
  ) |>
  group_by(
    codigo,
    local
  ) |>
  summarise(
    obitos = sum(n, na.rm = TRUE),
    populacao = sum(populacao, na.rm = TRUE),
    .groups = "drop"
  ) |>
  mutate(
    taxa = obitos / populacao * 100000
  )

dados_estados |>
  slice_max(
    taxa,
    n = 15
  ) |>
  ggplot(
    aes(
      reorder(local, taxa),
      taxa
    )
  ) +
  geom_col(fill = "firebrick") +
  coord_flip() +
  labs(
    x = "",
    y = "Taxa por 100 mil habitantes",
    title = "Estados com Maiores Taxas"
  ) +
  theme_minimal()
```

### Distribuição das Taxas Estaduais

```{r}
base_Pancreas |>
  filter(
    nchar(as.character(codigo)) == 2
  ) |>
  group_by(local) |>
  summarise(
    obitos = sum(n, na.rm = TRUE),
    populacao = sum(populacao, na.rm = TRUE),
    taxa = obitos / populacao * 100000,
    .groups = "drop"
  ) |>
  arrange(taxa) |>
  slice_head(n = 10) |>
  ggplot(
    aes(
      reorder(local, taxa),
      taxa
    )
  ) +
  geom_col(fill = "forestgreen") +
  coord_flip() +
  labs(
    x = "",
    y = "Taxa por 100 mil habitantes",
    title = "10 Estados com Menor Taxa de Mortalidade"
  ) +
  theme_minimal()
```

## Coluna 2 {width="50%"}

### Mortalidade por Região

```{r}
dados_regioes <- base_Pancreas |>
  filter(
    codigo %in% c(1,2,3,4,5)
  ) |>
  group_by(local) |>
  summarise(
    obitos = sum(n, na.rm = TRUE),
    populacao = sum(populacao, na.rm = TRUE),
    .groups = "drop"
  ) |>
  mutate(
    taxa = obitos / populacao * 100000
  )

ggplot(
  dados_regioes,
  aes(
    reorder(local, taxa),
    taxa
  )
) +
  geom_col(fill = "darkgreen") +
  coord_flip() +
  labs(
    x = "",
    y = "Taxa por 100 mil habitantes",
    title = "Taxa de Mortalidade por Região"
  ) +
  theme_minimal()
```

### Observações

```{r}
#| results: asis

cat("
### Interpretação

- comparação entre estados brasileiros;
- comparação entre grandes regiões do país;
- identificação de áreas com maiores taxas de mortalidade;
- suporte à discussão de desigualdades regionais.
")
```

# Fatores de Risco

## Coluna 1

### Tabagismo por Sexo

```{r}
base_Nutricao |>
  group_by(Genero) |>
  summarise(
    percentual =
      mean(cigarro == "Sim", na.rm = TRUE) * 100,
    .groups = "drop"
  ) |>
  ggplot(
    aes(
      Genero,
      percentual,
      fill = Genero
    )
  ) +
  geom_col() +
  scale_fill_manual(
    values = c(
      "Masculino" = "steelblue",
      "Feminino" = "deeppink"
    )
  ) +
  labs(
    x = "",
    y = "%",
    title = "Tabagismo por Sexo"
  ) +
  theme_minimal() +
  theme(
    legend.position = "none"
  )
```

### Consumo de Álcool por Sexo

```{r}
base_Nutricao |>

  group_by(Genero) |>

  summarise(

    percentual =
      mean(Bebidas_Alcoolicas != "Não consumo", na.rm = TRUE) * 100,

    .groups = "drop"

  ) |>

  ggplot(

    aes(
      Genero,
      percentual,
      fill = Genero
    )

  ) +

  geom_col() +

  scale_fill_manual(

    values = c(
      "Masculino" = "steelblue",
      "Feminino" = "deeppink"
    )

  ) +

  labs(
    x = "",
    y = "%",
    title = "Consumo de Álcool por Sexo"
  ) +

  theme_minimal() +

  theme(
    legend.position = "none"
  )
```

## Coluna 2

### Consumo de Embutidos por Sexo

```{r}
base_Nutricao |>

  group_by(Genero) |>

  summarise(

    percentual =
      mean(Embutidos != "Não consumo", na.rm = TRUE) * 100,

    .groups = "drop"

  ) |>

  ggplot(

    aes(
      Genero,
      percentual,
      fill = Genero
    )

  ) +

  geom_col() +

  scale_fill_manual(

    values = c(
      "Masculino" = "steelblue",
      "Feminino" = "deeppink"
    )

  ) +

  labs(
    x = "",
    y = "%",
    title = "Consumo de Embutidos por Sexo"
  ) +

  theme_minimal() +

  theme(
    legend.position = "none"
  )
```

### Fatores de Risco por Faixa Etária

```{r}
base_Nutricao |>

  mutate(

    faixa_grupo = case_when(

      Idade <= 4 ~ "Primeira infância",

      Idade <= 14 ~ "Crianças",

      Idade <= 19 ~ "Adolescentes e jovens",

      Idade <= 59 ~ "Adultos",

      Idade <= 79 ~ "Idosos",

      TRUE ~ "Muito idosos"
    ),

    fumante =
      if_else(
        cigarro == "Sim",
        1,
        0
      )

  ) |>

  group_by(
    faixa_grupo,
    Genero
  ) |>

  summarise(

    percentual =
      mean(fumante, na.rm = TRUE) * 100,

    .groups = "drop"

  ) |>

  ggplot(

    aes(
      faixa_grupo,
      percentual,
      color = Genero,
      group = Genero
    )

  ) +

  geom_line(linewidth = 1.2) +

  geom_point(size = 3) +

  scale_color_manual(

    values = c(
      "Masculino" = "steelblue",
      "Feminino" = "deeppink"
    )

  ) +

  labs(
    x = "",
    y = "% Fumantes",
    color = "Sexo",
    title = "Tabagismo por Faixa Etária"
  ) +

  theme_minimal() +

  theme(
    axis.text.x =
      element_text(
        angle = 25,
        hjust = 1
      )
  )
```


# Conclusões

## Principais Resultados

```{r}
#| results: asis

cat("
### Principais Achados

- O câncer de pâncreas apresenta mortalidade relevante no Brasil.
- As maiores frequências ocorrem em faixas etárias mais elevadas.
- Existem diferenças entre sexos.
- Foram observadas diferenças geográficas importantes.
- A evolução temporal indica mudanças ao longo dos anos analisados.
")
```

## Limitações

```{r}
#| results: asis

cat("
### Limitações

- Dados agregados.
- Ausência de informações clínicas individuais.
- Possíveis diferenças de qualidade dos registros.
- Não foram avaliados fatores de risco individuais.
")
```

## Considerações Finais

```{r}
#| results: asis

cat("
O dashboard permite explorar padrões temporais, geográficos e demográficos da mortalidade por câncer de pâncreas, auxiliando na compreensão do comportamento da doença no Brasil.
")
```
